【裁判字號】    97,交聲更(一),2
【裁判日期】    970530
【裁判案由】    聲明異議
【裁判全文】
臺灣嘉義地方法院交通事件裁定     97年度交聲更(一)字第2號
原處分機關  交通部公路總局嘉義區監理所
異  議  人  乙○○
上列異議人即受處分人因違反道路交通管理處罰條例案件，對於
原處分機關即交通部公路總局嘉義區監理所中華民國九十六年五
月三十一日所為之處分（嘉監裁字第裁70-Z00000000號裁決書）
聲明異議，經本院於九十六年九月二十七日裁定後，異議人不服
提起抗告，經臺灣高等法院台南分院以九十六年度交抗字第二０
二號撤銷原裁定，發回本院更為裁定，本院裁定如下：
    主  文
異議駁回。
    理  由
一、原處分意旨以：異議人即受處分人乙○○（下簡稱異議人）
    於九十二年八月二十六日駕駛車牌號碼ＩＣ－四二三八號自
    小客車，行經國道三號高速公路北上蘭潭隧道內時，因汽車
    行駛於高速公路，行經隧道路段，於隧道內未開亮頭燈，及
    駕駛車輛未隨身攜帶駕駛執照，經內政部警政署國道公路警
    察局第八警察隊古坑分隊警員製單舉發，嗣經原處分機關依
    道路交通管理處罰條例第三十三條第一項第六款（原處分書
    漏載第六款）、第二十五條第一項第三款、第六十三條第一
    項第一款等規定，共裁處異議人罰鍰新臺幣（下同）六千六
    百元，並記違規點數一點。
二、聲明異議意旨略以：依據交通法規規定，車輛進入隧道必須
    打開頭燈，但並無規定車輛抵達出口處多少距離才得關掉頭
    燈，異議人於九十二年八月二十六日駕駛車牌號碼ＩＣ－四
    二三八號自小客車，行經國道三號北上蘭潭出口處被國道八
    隊攔截舉發，舉發理由為異議人駕車進入隧道未打開車頭燈
    ，然對此警員應提出舉證，況異議人車輛已達隧道出口處才
    將車頭燈關掉，依法並無違誤，且本案舉發地點顯然有誤，
    因事實上蘭潭隧道並無設立公務執勤專用車道，依法不得在
    隧道內執行公務，何況異議人車輛已抵達隧道口才被攔截，
    並非國道八隊所指在蘭潭隧道，如異議人有違規行為，請國
    道八隊指證。此外，舉發紅單亦非異議人筆跡，為此聲明異
    議，請求撤銷原處分云云。
三、按行政罰之裁處權，因三年期間之經過而消滅；前項期間，
    自違反行政法上義務之行為終了時起算，行政罰法第二十七
    條第一項及第二項前段雖有明文規定，然行政罰法施行前違
    反行政法上義務之行為應受處罰而未經裁處，於行政罰法施
    行後裁處者，其行政罰之裁處權時效，自行政罰法施行之日
    （即九十五年二月五日）起算，行政罰法第四十五條第二項
    則有過渡條款之明文規定，故行為人在行政罰法九十五年二
    月五日施行前，因違反行政法上義務之行為應受處罰而未經
    裁處者，該管處罰機關如於行政罰法施行後始為裁處者，其
    行政罰之裁處權時效乃自九十五年二月五日起算三年，是本
    件原處分機關針對異議人九十二年八月二十六日違規行為，
    於九十六年五月三十一日始裁處，尚無逾行政罰裁處權時效
    ，先予敘明。
四、次按行政罰法第五條規定：「行為後法律或自治條例有變更
    者，適用行政機關最初裁處時之法律或自治條例。但裁處前
    之法律或自治條例有利於受處罰者，適用最有利於受處罰者
    之規定」，而道路交通管理處罰條例業於九十四年十二月二
    十八日修正通過，並於九十五年七月一日正式公布施行，其
    中該條例第三十三條第一項、第二十五條第一項第三款、第
    六十三條第一項第一款等規定，不論依修正前或修正後之規
    定，對異議人而言並無有利或不利之情形，應逕適用最初裁
    處時之法律即修正後之道路交通管理處罰條例第三十三條第
    一項、第二十五條第一項第三款、第六十三條第一項第一款
    等規定裁處之。又按汽車行駛於高速公路，行經隧道路段，
    於隧道內應開亮頭燈；汽車行駛於高速公路，不遵使用限制
    、禁止、行車管制及管理事項之管制規則而不依規定使用燈
    光者，處汽車駕駛人三千元以上六千元以下罰鍰；汽車駕駛
    人，駕駛汽車未隨身攜帶駕駛執照者，處三百元以上六百元
    以下罰鍰；汽車駕駛人違反第三十三條第一項者，除依原條
    款處罰鍰外，並予記違規點數一點。高速公路及快速公路交
    通管制規則第十六條及道路交通管理處罰條例第三十三條第
    一項第六款、第二十五條第一項第三款、第六十三條第一項
    第一款已有明文。
五、經查：
  (一)異議人於九十二年八月二十六日中午十二時五十四分許，駕
    駛車牌號碼ＩＣ－四二三八號自用小客車，在國道三號高速
    公路北上蘭潭隧道處，經內政部警政署國道公路警察局以公
    警局交字第Z00000000 號舉發「一、隧道內未開啟頭燈。二
    、未帶駕照」交通違規等情，有國道公路警察局上開舉發違
    反道路交通管理事件通知單在卷可稽。而異議人就其於上揭
    時地駕車為警攔查，確實未攜帶駕照一節不爭執，是異議人
    為警舉發未攜帶駕照違規事實，應堪認定。
  (二)再證人甲○○即舉發員警就舉發經過於本院九十六年度交聲
    字第一四二號案件調查時具結證稱：「（九十二年八月二十
    六日中午十二點五十四分的時候在哪裡？執行何勤務？）是
    中埔往北到古坑，我們在蘭潭隧道發現異議人駕駛車輛，我
    們正常執行此勤務，發現車輛如果後燈沒有亮，就會往前確
    認他是否有開前燈，如果確實沒有開前燈，就會跟他保持一
    定的距離，等到出隧道口，再攔截下來取締。而且，隧道裡
    面不適合用相機拍攝，是因為閃光燈閃爍，會影響其他駕駛
    的駕駛行為」等語（見本院九十六年度交聲字第一四二號卷
    第十七頁至第十九頁）；又證人丙○○即當日值勤員警於本
    院調查時證稱：本件駕駛人沒有開大燈，我們隧道執行方式
    ，一定會在隧道從頭跟到尾，看到他們從頭到尾沒有開燈，
    出隧道後攔停告訴車主才開單，如果在出隧道口前關燈，我
    們不會去開單，九十二年間警車都還沒有裝設攝影機，當時
    執行沒有攝影等語（見本院卷第三十三頁至第三十五頁），
    佐以在高速公路之隧道內，若以相機拍攝取證，其閃光燈確
    有可能影響他人之駕駛行為，若在隧道內攔截實施稽查，亦
    將影響車流造成危險，自以出隧道之後再行攔截違規車輛實
    施稽查為宜。是證人甲○○、丙○○上揭證述內容前後對照
    以觀，並無瑕疵可指，且上開二名證人係依法具結以擔保其
    證詞之憑信性，渠等身為警員為維持交通秩序，依法執行職
    務，乃公權力之行使，既與異議人素不相識，並無恩怨，斷
    無誣指異議人有交通違規之行政裁罰，而自陷偽證罪之刑事
    重罪之可能。是本件違規事實，業據證人甲○○、丙○○證
    述甚詳，已臻明確，縱未有照相、錄影為憑，應無礙於上揭
    認定。而異議人雖以值勤員警並未拍照或攝影採證為由，抗
    辯員警並未提出證據證明有違規事實云云，然交通違規往往
    發生在突然之間，未及以照相或攝影方式存證，參以本件違
    規時間為九十二年間，依證人丙○○上揭證述，當時警車尚
    未配有攝影機，而取締在隧道內未開啟大燈，係因隧道內多
    仰賴燈光照明，若突然隧道電力中斷，而駕駛車輛未開啟車
    燈，突燈光熄滅視線昏暗，極易造成重大傷亡，交通意外事
    故於焉發生，是避免意外發生，基於對公眾道路安全及人民
    生命保障之行政目的，若要求執勤警員就隧道內交通違規事
    實，均附明確清晰可示之照片、攝影始得舉發，無異苛求，
    亦有礙於前揭行政目的之達成，換言之，不能因警方未提出
    監視錄影或照片為佐，遽推斷異議人無前揭證人證述行駛隧
    道未開啟燈光之違規事實。
  (三)又異議人以舉發違反道路交通管理事件通知單上之簽名非其
    本人書寫為辯。證人甲○○於本院證稱：本件我們攔下來時
    ，駕駛人未帶駕照，我們會要求被攔停之人寫姓名、身分證
    、出生年月日、住址，然後去查，紅單有三聯，第一聯是給
    被攔停人，不用簽名，第二聯給監理單位，會有簽名，第三
    聯部分是我們留存，會有複印簽名，我能確定是給駕駛人自
    己簽名，不可能給別人簽名，拒簽有拒簽處理方式，會告知
    駕駛人他在何時、地點違規，告訴他們應有的權利、義務，
    會寄給當事人，在簽名欄敘明何理由拒簽、何人拒簽，再郵
    寄給車主，通知單有無簽名，對於我們績效沒有任何意義，
    我們只負責舉發部分，拒簽我們有拒簽的方式，只要郵寄就
    可以等語（見本院卷第二十九頁至第三十一頁、第三十五頁
    ）；證人丙○○亦於本院證稱：本件通知單上有記載駕駛人
    未帶駕照，一般未帶駕照處理方式，會請駕駛人出示證件，
    如健保卡，或是請他寫他的姓名、身分證字號、出生年月日
    ，再與值班台聯絡、查證，通知聯簽名部分一定是給駕駛人
    簽名，如果駕駛人不簽名，會在上面註記拒簽原因，另外用
    郵寄方式給他，我們不可能代簽名來冒偽造文書之危險，駕
    駛人拒簽對我們舉發沒有影響等語（見本院卷第三十三頁至
    第三十五頁）。是依證人甲○○、丙○○證述之攔停舉發情
    形，均係將舉發通知單交由駕駛人簽名，若駕駛人拒絕簽名
    收受，則有拒簽之處理方式。換言之，駕駛人是否簽名對於
    員警舉發違反道路交通管理事件之效力，並無任何影響，違
    反道路交通管理事件統一裁罰基準及處理細則第十一條亦就
    駕駛人拒絕簽名、收受時訂有相關處理規定，是稽查員警實
    無動機冒簽異議人姓名。而異議人就其駕駛ＩＣ－四二三八
    號自用小客車，在國道三號高速公路北上蘭潭隧道出口，為
    警攔停一節亦不爭執，雖本件舉發違反道路交通管理事件通
    知單「收受通知聯者簽章」之乙○○簽名，與異議人當庭書
    寫及庭訊簽名筆跡略有不同，然觀諸舉發通知單上之「乙○○」簽名，其筆跡屬於較為潦草，書寫方式應較為快速，異
    議人當庭書寫及庭訊簽名部分，均為工整字體，其書寫方式
    較為緩慢，而一般人為警攔停舉發交通違規，少有歡喜甘願
    ，實有可能隨意潦草簽名。是本件舉發通知單上「乙○○」
    之字跡與異議人當庭書寫、庭訊簽名筆跡雖略不相同，然異
    議人堅稱當日為警攔停之駕駛人確實為其本人，而證人甲○○、丙○○攔停駕駛人開單後，均交由駕駛人簽名，若駕駛
    人拒簽、拒收，渠等亦有固定處理方式，實無任何動機甘冒
    刑事責任偽造駕駛人簽名，參以異議人最初於九十六年五月
    二日提出於監理單位之違反道路交通陳述單，記載其本人有
    簽下紅單，堪信舉發通知單上之簽名確為當日駕車之異議人
    所簽名，僅因書寫快速潦草造成筆跡不符，異議人前開所辯
    ，若非因記憶有誤所致，即屬卸責之詞，尚不足採信。
  (四)綜上，本件異議人有未帶駕照、進入隧道未開啟頭燈之違規
    事實，並由異議人簽收上開舉發違反道路交通管理事件通知
    單，即堪認定。本件應到案日期為九十二年九月十日前，而
    異議人係當場簽收舉發違反道路交通管理事件通知單，竟迄
    原處分機關裁決時（九十六年五月三十一日）仍未繳納罰鍰
    或到案聽候裁決，已逾應到案期限六十日以上，原處分機關
    乃依道路交通管理處罰條例第三十三條第一項第六款、第二
    十五條第一項第三款、第六十三條第一項第一款及違反道路
    交通管理事件統一裁罰基準表之規定，各裁處最高額即六千
    元、六百元，共六千六百元，並記違規點數一點，經核並無
    違誤，亦屬妥適。本件異議為無理由，應予駁回。
六、、據上論斷，應依道路交通管理處罰條例第八十七條、道路
    交通案件處理辦法第十九條規定，裁定如主文。
中    華    民    國    97    年    5     月    30    日
                  交通法庭法  官  黃琴媛
上列正本證明與原本無異。
如不服本裁定，應於裁定送達後5日內向本院提出抗告狀（應附
繕本）。
中    華    民    國    97    年    5     月    30    日
                          書記官  李彩娥


司法院資訊處製作；財團法人民間司法改革基金會備份。
